臺灣嘉義地方法院民事裁定
110年度監宣字第300號
聲  請  人  陳美秀  
            陳美伶  

共同代理人  黃逸柔律師
相  對  人  陳羅芳艷

關  係  人  陳麗淑  
            陳麗卿  
            陳俊睿  

            陳美岑  
上列當事人間監護宣告事件，本院裁定如下：
    主  文
一、宣告陳羅芳艷（女，民國00年00月00日生，身分證統一編號
    ：Z000000000號）為受輔助宣告之人。
二、選定陳美秀（女，民國00年0月00日生，身分證統一編號：Z
    000000000號）、陳美伶（女，民國00年0月00日生，身分證
    統一編號：Z000000000號）為受輔助宣告之人陳羅芳艷之共
    同輔助人。
三、聲請費用由受輔助宣告之人陳羅芳艷負擔。
    理  由
一、聲請意旨略以：聲請人為相對人之女兒，相對人因失智症不
    能處理事務，爰聲請對相對人為監護之宣告，並選定聲請人
    為共同監護人，若未達監護之程度，請依法裁定為輔助之宣
    告等語。
二、關係人方面：
（一）關係人陳麗淑、陳麗卿（下逕稱其姓名）：同意聲請人之
      主張等語。
（二）關係人陳俊睿（下逕稱其姓名）：不同意聲請人之主張，
      應由自己擔任監護人或輔助人等語。
三、聲請人主張相對人為聲請人及關係人之母親，相對人之配偶
    陳耀周已過世，陳麗淑、陳麗卿同意由聲請人共同擔任監護
    人或輔助人，陳俊睿則表示應由其擔任，迄今無法達成共識
    等情，業據聲請人提出戶籍謄本、陳麗淑、陳麗卿之親屬會
    議同意書等件存卷可參（見本院卷㈠第11至19、113至127頁
    ），足認為真正。
四、相對人未達應受監護宣告之程度，惟其辨識能力顯有不足，
    有受輔助宣告之必要：
（一）法院對於監護之聲請，認為未達民法第14條第1 項之程度
      者，得依民法第15條之1第1項規定，為輔助之宣告，民法
      第14條第3項定有明文；法院對於監護宣告之聲請，認為
      未達應受監護宣告之程度，而有輔助宣告之原因者，得依
      職權以裁定為輔助宣告，法院為前項裁定前，應使聲請人
      及受輔助宣告之人有陳述意見之機會，家事事件法第174
      條第1項、第2項規定甚明；對於因精神障礙或其他心智缺
      陷，致其為意思表示或受意思表示，或辨識其意思表示效
      果之能力，顯有不足者，法院得因本人、配偶、四親等內
      之親屬、最近一年有同居事實之其他親屬、檢察官、主管
      機關或社會福利機構之聲請，為輔助之宣告。民法第1113
      條之1準用第1111條及第1111條之1分別定有明文。
（二）經本院審驗相對人之精神狀況，相對人可回答自己姓名，
      認得在場子女，並知道身在醫院，但無法回答民國幾年，
      於計算93-7時答稱3等情，有勘驗筆錄在卷可稽（見本院
      卷㈠第97頁）；於戴德森醫療財團法人嘉義基督教醫院（
      下稱嘉基醫院）精神科主治醫師趙星豪前訊問相對人後，
      出具精神鑑定報告書略以：於鑑定時之簡易智能測驗結果
      13分，在定向感、注意力、近期記憶、計算能力及執行功
      能等向度均有輕度障礙，失智量表測試結果則顯示相對人
      對複雜社會事務之判斷理解有困難，但日常生活能力尚可
      獨立進行，不需他人協助。根據病史及鑑定時之發現，相
      對人因其心智缺陷，雖能受意思表示及為意思表示，但辨
      識意思表示效果之能力已顯有不足等語（見本院卷㈠第175
      頁）。
（三）依前開事證及鑑定報告，足認相對人雖然未達應受監護宣
      告之程度，惟其辨識能力顯有不足，因此，仍有受輔助之
      必要，依前述規定，本院雖認相對人尚未達民法第14條第
      1項之程度，惟因相對人有受輔助宣告之原因，本院爰依
      職權為輔助宣告之裁定。
五、選定輔助人的部分：
（一）受輔助宣告之人應置輔助人，民法第1113條之1第1項定有
      明文。又法院選定監護人時，應依受監護宣告之人之最佳
      利益，優先考量受監護宣告之人之意見，審酌一切情狀，
      並注意下列事項：一、受監護宣告之人之身心狀態與生活
      及財產狀況。二、受監護宣告之人與其配偶、子女或其他
      共同生活之人間之情感狀況。三、監護人之職業、經歷、
      意見及其與受監護宣告之人之利害關係。四、法人為監護
      人時，其事業之種類與內容，法人及其代表人與受監護宣
      告之人之利害關係；而有事實足認監護人不符受監護人之
      最佳利益，或有顯不適任之情事者，法院得依受監護人、
      四親等內之親屬、檢察官、主管機關或其他利害關係人之
      聲請，改定適當之監護人；民法1111條之1、第1106條之1
      各定有明文。上開規定，並依民法第1113條之1第2項規定
      於輔助人及有關輔助之職務準用之。
（二）聲請人擔任共同輔助人較符合相對人的最佳利益：
　　⒈經請高雄市政府社會局、南投縣政府對聲請人進行訪視，
      所出具之訪視報告雖未能做出結論，但均未發現聲請人有
      不適任（例如，無危害身心健康的不當言行、無照顧不當
      或疏忽等）等情事，有該等報告在卷可佐（見本院卷㈠第2
      17至247、269至290頁）。
　　⒉聲請人能主動發現相對人已有初期失智狀況，並能聲請監
      護宣告，其等雖未與相對人同住，但能警覺相對人有不適
      之狀況，立即送醫，以保護相對人等情，有嘉義市政府消
      防局執行救護服務證明、嘉基醫院診斷證明書等件存卷可
      考（見本院卷㈡第131至133頁），反觀陳俊睿則無任何動
      作，且通知其到庭，卻無正當理由未出庭（見本院卷㈡第1
      47、149頁之送達證書及點名單），迄今也沒有出具書狀
      表示為何較適合擔任輔助人，且於接受嘉義市政府訪視時
      有多次聯繫未果之情（見本院卷㈠第295頁之聯繫紀錄），
      由此應肯認聲請人之態度作為均較陳俊睿積極，陳俊睿則
      顯得消極不作為。
　　⒊相對人現由陳美伶接回在高雄照顧等情，業據聲請人提出
      卷附支付看護費用之文件（見本院卷㈡第179至181頁），
      未見相對人有拒絕或不適等情，得認相對人較為信任聲請
      人。又聲請人尚有陳麗淑、陳麗卿可為支援，陳俊睿則無
      可支援者。
　　⒋陳俊睿與相對人間另有債權債務糾紛，雖經法院判決陳俊
      睿有積欠相對人款項，但陳俊睿至今仍不願意承認有欠款
      等情，此經本院調取相對人前訴請夫妻剩餘財產分配事件
      （相對人為原告、子女全體為被告，本院110年度重家財
      訴字第1號）之全部卷宗及判決書（判決已確定）核閱無
      誤，若選任陳俊睿擔任輔助人，恐將使陳俊睿與相對人間
      發生強烈之利益衝突，難認適當。
　　⒌依上所述，陳美伶已將相對人接回照顧，其等關係較為緊
      密，聲請人並有較充足的支援系統，並能主動積極維護相
      對人的利益，陳俊睿則較為消極，且有前述財產上的利益
      衝突問題始終未能解決，故而應認聲請人共同擔任輔助人
      ，較符合相對人的最佳利益。
（三）共同輔助人之職務範圍：　
　　⒈按法院選定數人為輔助人時，得依職權指定其共同或分別
      執行職務之範圍，民法第1113條之1第1項及同條第2 項準
      用第1112之1定有明文。
　　⒉本院選定聲請人為相對人之共同輔助人後，自得依前述規
      定指定共同或分別執行職務之範圍。審酌相對人現由陳美
      伶接回高雄照顧，較熟悉相對人之狀況，為便於處理日常
      事務及就醫事宜，避免諸多瑣事均需共同行使，而妨礙處
      理之時效性，爰諭知共同輔助人應依附表所示方式，共同
      輔助相對人管理財務，支付生活、看護、醫療等所需費用
      ，以確保相對人生活無虞。
六、綜上所述，相對人之心智狀況雖未達監護宣告程度，惟已達
    民法輔助宣告規定之程度，爰依法宣告相對人為受輔助宣告
    之人，經審酌前述事證，應選定聲請人擔任共同輔助人較妥
    ，並依附表所示之方式共同輔助相對人，應符合相對人的最
    佳利益。
七、爰裁定如主文。
中　　華　　民　　國　　111 　年　　8 　　月　　10　　日
               家事法庭    法　官 王昌國           
以上正本係照原本作成。
如對本裁定抗告須於裁定送達後10日內向本院提出抗告狀。
中　　華　　民　　國　　111 　年　　8 　　月　　10　　日
                           書記官 陳喬琳 
附表：共同輔助人陳美秀、陳美伶（下分稱其姓名，合稱共同輔
      助人）應依下列方式執行職務
編號 事項 內容 一 共同決議 （一）關於相對人之養護治療及財產管理之分工範圍，應由共同輔助人討論後決定，變更亦同，如果無法共同決定，則依後述編號二至六的內容，明定分工的範圍。 （二）如果仍然有爭議，則應先行協調，如無法協調，則聲請法院調解或訴訟尋求解決。 二 金融機構或郵局帳戶存摺、證件之保管，及存款之運用 （一）相對人所有存款及股票之存簿及印鑑章、保險單或其他有價證券，均由陳美秀保管，由其執行相對人財產管理職務。 （二）相對人金融帳戶或帳戶存摺、印鑑章如有更換必要，應由陳美秀為之。 （三）由陳美秀自相對人之金融帳戶提領支付相對人每月生活、醫療、膳食、養護中心或僱請看護等費用，每月限額為新臺幣（下同）5 萬元（當月未使用完之金額，不得挪於其他月份使用）。如有必要支領逾前開金額，除有急迫事由外，應得陳美伶之同意；若有急迫事由，陳美秀應於提領使用後3日內向陳美伶報告。 （四）陳美秀得授權陳美伶提領前開款項，並交付存摺、印鑑及提款卡，但應注意提領之數額是否適當；陳美伶應定期告知陳美秀提領及花費情形。 三 財務報表製作及查閱 （一）陳美伶應保留相對人之各項花費單據（若無法取得單據，則應製作支出憑證，並註明時間、品項、目的、金額及無法取得單據之原因）至少2年，並將前述資料匯整後交付予陳美秀。 （二）陳美秀應於收受前述資料後，於每年12月31日前製作相對人之收入、支出與結餘及財產現況明細。 （三）陳美伶及其他子女，得以書面通知陳美秀表明查閱之意，陳美秀於收到通知後之30日內提供財務報告之書面供通知人查閱；通知人並得對上開資料均得抄錄、攝影、影印、掃瞄或其他一切拷貝行為，陳美秀不得拒絕。 四 不動產貸款及處分 （一）相對人名下之不動產所有權狀或其他表彰之文件，均由陳美秀保管。如有遺失、換發等事宜，由陳美秀處理。 （二）相對人名下之不動產，若有辦理貸款，應持續以相對人名下之金融機構帳戶扣款支付至清償完畢時止。 （三）受輔助宣告人動產（包括存款、股票等等）如已不足支付其日常事務之各項費用，共同輔助人應先行協商處理其他相對人不動產之方案，不得單獨決定處分。 五 養護治療 （一）相對人之住居所及生活、養護、治療方式，陳美伶應尊重相對人之意願，而妥善協助、安排，以促進其身體健康及心情愉快。 （二）因相對人所患之失智症，極有可能持續惡化，就此： 1.就醫部分：陳美伶應定期帶相對人（每年至少2次）至相關神經內科、精神或身心醫學科就診，如有必要時（例如相對人經醫生評估疑似已達或確認達中度或重度失智情形），陳美伶應儘速安排其接受相關精神測驗或鑑定。 2.陳美伶至少每3年要帶相對人接受精神相關醫學評估，確認其心智狀況是否須向法院聲請監護宣告。 （三）相對人之健康狀況如有需安排居住於專業安養照護中心，或是送至其他子女或親友住處前，應由共同輔助人共同決定之。 六 執行輔助職務 （一）共同輔助人應以善良管理人之注意，執行輔助職務，並應維護相對人之最佳利益，不得損害相對人利益之行為。 （二）共同輔助人執行輔助職務，如有與相對人利害關係衝突之虞時，應暫停執行輔助職務，另行聲請法院為相對人選任代理人或程序監理人。 備註 （一）任一共同輔助人不得單獨同意相對人為民法第15條之2 第1項所定之法律行為。但就民法第15條之2 第1 項第3款之訴訟行為，如共同輔助人為該訴訟之當事人，得由其他共同輔助人單獨同意即可。 （二）共同輔助人若於執行輔助事務期間或未能遵守本附表所示事項，有事實足認不符受輔助宣告人之最佳利益或有顯不適任之情事者，例如疑似帳目不清、無正當理由拒絕接受監督（例如拒絕其他查閱資料、無法合理說明款項流向），將可能被納入將來依法聲請改定輔助人之參考事由。